【裁判字號】    97,簡上,14
【裁判日期】    980331
【裁判案由】    遷讓房屋
【裁判全文】
臺灣新竹地方法院民事判決              97年度簡上字第14號
上  訴  人    乙○○
兼訴訟代理人  甲○○
被  上訴人    丙○○
上列當事人間遷讓房屋事件，上訴人對於中華民國96年12月31日
本院新竹簡易庭96年度竹簡字第1246號簡易判決提起上訴，本院
於98年3月11日辯論終結，判決如下：
    主    文
原判決關於命上訴人給付自民國九十五年六月二十四日起至民國
九十五年七月十七日止，各按月給付原告新臺幣貳仟伍佰元部分
及該部分假執行之宣告均廢棄。
上廢棄部分，被上訴人在第一審之訴駁回。
上訴人其餘上訴駁回。
第二審訴訟費用由上訴人負擔。
    事實及理由
壹、被上訴人主張：被上訴人於民國95年6月24日取得新竹市○
    ○段492建號即門牌號碼新竹市○○街16巷1弄6號房屋含增
    建3、4樓部分之所有權，1至3樓部分於前手向法院執行處拍
    得492建號建物及其增建時，即已因法院之點交而取得占有
    。惟因上訴人乙○○、甲○○就新竹市○○街16巷1弄6號增
    建4樓房屋（下稱系爭房屋）部分虛偽成立租賃關係，致執
    行法院未點交系爭房屋。被上訴人於取得492建號建物所有
    權後，即提起確認上訴人對系爭房屋無租賃關係存在之訴訟
    ，並經本院95年度訴字第736號判決勝訴確定，上訴人間就
    系爭房屋並無租賃權存在，殆無疑異。被上訴人自得依所有
    物返還請求權訴請上訴人遷讓返還系爭房屋。另系爭房屋因
    上訴人無權占有致被上訴人無法使用收益，依每層樓每月租
    金新臺幣（下同）5, 000元計算，被上訴人並得依不當得利
    法律關係，請求上訴人自95年6月24日間起至遷讓返還系爭
    房屋之日止，按月給付被上訴人相當於租金之損害金5,000
    元，且由上訴人2人各負擔2分之1，即各負擔2,500元等語。
    原審為被上訴人勝訴判決，並依職權為假執行宣告，被上訴
    人於本院為駁回上訴之聲明。
貳、上訴人則以：
一、門牌號碼新竹市○○街16巷l弄6號房屋，原僅1、2樓，為訴
    外人即上訴人之兄陳銀欽所有。由於上訴人甲○○無屋可住
    ，而上訴人之兄陳銀欽又未婚，無子嗣，乃於逝世前，將上
    述房屋及土地全部贈與予上訴人甲○○。嗣上訴人甲○○因
    加蓋3、4樓缺錢，遂向上訴人乙○○借款。迨房屋加蓋完成
    後，上訴人甲○○乃自住1樓，而2、3樓則出租他人。由於
    上訴人甲○○無力償還加蓋房屋所借之款項，而上訴人乙○
    ○欲將其所有門牌號碼為新竹市○○路122號之房屋出租，
    以增加收入，故上訴人甲○○即將系爭四樓房屋出租予上訴
    人乙○○，租金每月為5,000元，而上訴人乙○○則以上訴
    人甲○○所欠之借款600,000元抵付10年份租金，租賃期間
    為20年，由92年10月15日起，至112年10月14日止。上訴人
    乙○○及配偶宋麗雅、長女陳怡慕、次女陳采琳全家，自92
    年10月訂立系爭房屋租貨契約書後，即搬入系爭房屋居住迄
    今。系爭房屋既係由上訴人乙○○出資供甲○○建造，則上
    訴人乙○○具有所有權，應得使用系爭房屋無訛，此由執行
    法院於拍賣公告中註明系爭房屋拍定後不點交，即可知之。
二、上訴人乙○○就系爭房屋具有租賃關係，出租人即上訴人甲
    ○○已將系爭房屋交付上訴人乙○○全家居住多年，雖被上
    訴人輾轉買得系爭房屋，但依民法第425條第1、2項規定，
    上訴人乙○○與上訴人甲○○就系爭房屋所訂立之租賃契約
    對於受讓人即被上訴人仍繼續存在，且雖上開房屋租賃契約
    未經公證，但至少於5年期限內有效存在。原審察未及此，
    而判命上訴人乙○○應自系爭房屋遷讓，將系爭房屋返還被
    上訴人，於法已有未合。又上訴人乙○○就系爭房屋基於租
    賃關係，具有合法使用之權源，況且上訴人乙○○已預付60
    0,000元之租金予出租人甲○○，從而上訴人乙○○使用收
    益系爭房屋並無不當得利之情形。另上訴人乙○○就系爭房
    屋既其有使用收益之權利，則上訴人乙○○因上訴人甲○○
    無屋可住，而暫時將系爭房屋之一角，讓上訴人甲○○居住
    ，則上訴人甲○○亦無不當得利之情形。原審判命上訴人2
    人應各自95年6月24日起至返還房屋日止，按月給付被上訴
    人2,500元，於法亦有違誤。
三、系爭房屋於拍賣時，執行法院業於拍賣公告中載明4樓部分
    不點交，且執行法院強制點交1至3樓部分房屋後，1至3樓之
    使用人鍾火勝並出具契約書，同意上訴人甲○○得通過1至3
    樓。被上訴人既係取得不動產在後，自應受上開契約書之拘
    束，不得請求上訴人遷讓系爭房屋。
四、並聲明：廢棄原判決，駁回被上訴人在第一審之訴。
、法院之判斷
一、本件被上訴人於95年7月18日取得492建號即門牌號碼新竹市
    ○○街16巷1弄6號房屋之所有權，此有建物登記謄本在卷可
    查（原審卷第40頁）。另上開房屋除已辦理產權登記之1、2
    樓部分外，增建之3樓、4樓部分，因已附和而為不動產之一
    部分，為本院93年度執字第11568號執行事件一併執行拍賣
    。嗣訴外人蔡慶和於94年7月20日拍定，繳足價金取得所有
    權後，聲請點交，執行法院並於94年12月9日點交1至3樓部
    分與蔡慶和接管等情，為兩造所不爭執，且經本院調取93
    年度執字第11568號執行事件之卷宗查核屬實。新竹市○○
    街16巷1弄6號1至4樓房屋既均由訴外人蔡慶和取得所有權，
    其後並移轉與被上訴人，則被上訴人為系爭房屋之所有權人
    ，堪可認定。
二、兩造均同意以「上訴人二人得否主張對系爭房屋有所有權或
    有租賃關係存在而拒絕遷讓房屋」為本件爭點，茲析述如次
    ：
(一)上訴人主張系爭房屋因係上訴人乙○○出資600,000元，由
    甲○○所建，故所有權人為乙○○，乙○○居住系爭房屋並
    提供甲○○居住使用，均屬有權占有云云，此為被上訴人所
    否認。經查，上訴人乙○○縱有出資興建系爭房屋，其出資
    所購買之建材等動產，業已附合於492建號而為492建號之一
    部分，該增建之系爭房屋，依民法第811條規定，已由不動
    產所有人取得，上訴人乙○○自無從再主張其為系爭房屋之
    所有權人。此由執行法院於拍賣492建號建物時，係連同增
    建之3、4樓一併拍賣，即可知之。而492建號連同其上之增
    建業由被上訴人取得所有權，已如前述，則上訴人主張其為
    系爭房屋之所有權人，自非可採。
(二)上訴人另以乙○○、甲○○間訂有租期自92年10月15日起，
    至112年10月14日止之租賃契約，依民法第425條第2項規定
    ，於租賃期限5年內仍受買賣不破租賃之保護，被上訴人自
    不得請求遷讓系爭房屋云云。惟查，上訴人甲○○與乙○○
    間就系爭房屋並無租賃關係存在，業經本院95年度訴字第73
    6號判決確定，此有95年度訴字第736號判決書及其確定證明
    書影本在卷可憑，且經本院調閱上開卷宗查核明確。上訴人
    間就系爭房屋之租賃關係既經判決不存在確定，上訴人主張
    乙○○於租期5年內，均可主張買賣不破租賃，而認租約對
    被上訴人有效云云，自非有據，無從採信。
(三)按第三人對其在查封前無權占有不爭執者，執行法院應解除
    第三人之占有，點交於買受人或承受人，此為強制執行法第
    99條第2項前段所明定，依此法條為反面解釋，如第三人並
    非主張其於查封前係無權占有，則執行法院因不為實體權利
    義務之審查，即會依強制執行法第99條第2項規定之反面解
    釋，訂定第三人占有部分不點交之拍賣條件。本院93年度執
    字第11568號執行事件進行中，執行法院曾命執行債權人台
    灣中小企業銀行股份有限公司陳報492建號及其增建3、4樓
    之出資興建及使用狀況，台灣中小企業銀行股份有限公司即
    依上訴人甲○○所提供之資料而為3、4樓增建係甲○○出資
    興建及系爭房屋有乙○○租約之陳報，故執行法院始就系爭
    房屋訂定不點交之拍賣條件，上述情由，業據本院調取93年
    度執字第11568號執行卷宗查核無誤。查執行法院就實體上
    法律關係不為審酌認定，故拍賣條件訂為系爭房屋不點交並
    不代表上訴人乙○○就系爭房屋即有所有權存在，或其所主
    張之租約即係有效存在，拍定人或其受讓人均得於取得所有
    權後，本於所有權提起相關之訴訟，此即被上訴人先後提出
    95年度訴字第736號及本件訴訟之源由。上訴人二人誤認系
    爭房屋不點交即係代表其為有權占有，自非可採。另上訴人
    甲○○與訴外人鍾火勝所訂之契約書，略謂得由甲○○過路
    云云，基於債之相對性，僅於甲○○與鍾火勝間有拘束力，
    自無從拘束被上訴人。上訴人甲○○自亦不得據其與鍾火勝
    間之契約書，對被上訴人主張其就系爭房屋為有權占有。
三、本件上訴人占有系爭房屋，並無合法之權源，被上訴人依據
    所有物返還請求權，起訴請求上訴人遷讓系爭房屋，核屬有
    據。另被上訴人依據不當得利之法律關係，請求上訴人自95
    年6月24日起至返還房屋日止，按月各給付被上訴人2,500元
    部分，因被上訴人係於95年7月18日始取得新竹市○○段492
    建號建物之所有權，故其得為請求之始日應為取得所有權時
    之95年7月18日，同年6月24日至同年7月17日之間，被上訴
    人既尚未取得系爭房屋之所有權，自無因上訴人占有使用系
    爭房屋而受損害之可言，故被上訴人請求95年6月24日起至
    同年7月17日止之相當於租金之不當得利，自屬無據，不應
    准許。
四、綜上所述，上訴人以乙○○出資興建系爭房屋，係屬有權占
    有及上訴人間之租賃關係依買賣不破租賃之規定，對被上訴
    人生效等情，並不足採。原審判命上訴人應將系爭房屋遷讓
    返還被上訴人，並自95年6月24日起至返還房屋日止，應按
    月各給付被上訴人2,500元；關於原審不及審酌被上訴人於
    宣判後始提出之492建號之登記謄本，而判命上訴人給付95
    年6月24日起至95年7月17日止，按月各給付2,500元部分及
    該部分依職權所為假執行諭知部分，上訴意旨求為廢棄改判
    ，為有理由，爰廢棄改判如主文第二項所示；原審關於判命
    上訴人應將系爭房屋遷讓返還被上訴人，並自被上訴人取得
    建物所有權即95年7月18日起，按月各給付被上訴人2,500元
    部分，上訴人所為上訴為無理由，應予駁回。
五、本案事實已臻明確，兩造其餘攻擊防禦方法，經審酌後，認
    均不足以影響本判決結果，爰不一一論述，併此敘明。
六、據上論結，本件上訴一部有理由，一部無理由。依民事訴訟
    法第436條之1第3項、第450條、第449條第1項、第463條、
    第79條、判決如主文。
中    華    民    國    98    年    3     月    31    日
                  民事第一庭  審判長法  官  蔡孟芳
                                    法  官  高敏俐
                                    法  官  黃珮禎
上為正本係照原本作成。
本判決不得上訴。
中    華    民    國    98    年    3     月    31    日
                                書記官  李慧娟


司法院資訊處製作；財團法人民間司法改革基金會備份。
